臺灣橋頭地方法院民事判決
111年度訴字第502號
原      告  黃順利  
訴訟代理人  黃金龍律師              
被      告  洪于殷  

上列當事人間請求分割共有物事件，本院於民國111年8月23日言
詞辯論終結，判決如下：
  主  文
兩造共有如附表所示不動產准予變價分割，所得價金按附表所示
應有部分比例分配。
訴訟費用由兩造按附表所示應有部分比例負擔。 
  事實及理由
一、被告經合法通知，未於言詞辯論期日到場，核無民事訴訟法
    第386條各款事由，爰依原告之聲請，由其一造辯論而為判
    決。
二、原告主張：如附表所示土地及建物（以下分稱系爭土地、系
    爭建物、合稱系爭不動產）為兩造共有，應有部分如附表所
    示。系爭建物為透天厝，目前為一空屋，無人居住，四周聯
    外道路為南側臨育英路，西側臨守信巷。又系爭不動產無依
    物之使用目的不能分割之情形，兩造間就系爭不動產未訂有
    不分割之協議，無分管協議，亦未達成分割協議。另因系爭
    建物為透天厝，採原物分割方式顯有困難，若採變價分割方
    式，將系爭不動產予以變賣，所得價金按兩造應有部分比例
    分配，符合共有人之利益，對共有人並無不利，能發揮系爭
    不動產之經濟價值，且由市場機制決定系爭不動產之價值，
    不致發生共有人間分配不公之情形，有利於系爭不動產之整
    體利用。故原告主張系爭不動產採變價分配為分割方法，應
    為有利兩造且為公平適當之分割方案，爰依民法第823條第1
    項、第824條第2項、第3項規定提起本訴等語，並聲明：兩
    造共有系爭不動產，准予變價分割，變賣所得價金由兩造按
    應有部分比例分配。
三、被告經合法通知，未於言詞辯論期日到場，亦未提出書狀作
    何聲明或陳述。
四、得心證之理由
  ㈠按各共有人，除法令另有規定外，得隨時請求分割共有物。
    但因物之使用目的不能分割或契約訂有不分割之期限者，不
    在此限；共有物之分割，依共有人協議之方法行之；分割之
    方法不能協議決定，或於協議決定後因消滅時效完成經共有
    人拒絕履行者，法院得因任何共有人之請求，命為下列之分
    配：一、以原物分配於各共有人。但各共有人均受原物之分
    配顯有困難者，得將原物分配於部分共有人。二、原物分配
    顯有困難時，得變賣共有物，以價金分配於各共有人；或以
    原物之一部分分配於各共有人，他部分變賣，以價金分配於
    各共有人，民法第823條第1項、第824條第1項、第2項分別
    定有明文。上開規定旨在消滅物之共有狀態，以利融通與增
    進經濟效益。是除非因物之使用目的不能分割，或契約訂有
    不分割之期限，否則各共有人得隨時請求分割共有物。而共
    有物分割之方法，須先就原物分配，如發見共有人中有不能
    按其應有部分受分配者，亦得以金錢補償之。於原物分配有
    困難時，始得予以變賣，以價金分配於各共有人。又法院裁
    判分割共有物，定其分配，應兼顧全體共有人之利益，斟酌
    各共有人之利害關係並共有物之性質、價格、利用價值及經
    濟效用決之（最高法院84年度台上字第1538號判決意旨參照
    ）。
　㈡經查，原告於民國110年12月以買賣為登記原因取得系爭不動
    產應有部分3/4所有權，而與被告分別共有系爭不動產等情
    ，有系爭不動產登記謄本在卷可參（審訴卷第59頁至第65頁
    ），堪以認定。而被告並未主張系爭不動產有不能分割之情
    形存在，依其使用目的亦非不能分割，而兩造間就分割方法
    迄今未達成協議，則原告本於系爭不動產共有人之地位訴請
    裁判分割，即屬有據。
  ㈢又系爭建物為二層樓之獨棟透天房屋，作為一般住宅使用，
    僅有一樓大門可供出入，系爭土地則為系爭建物之基地等情
    ，有系爭不動產登記謄本、現況照片存卷足佐（橋司調卷第
    19頁、審訴卷第69頁至第70頁），則系爭建物既供一般住宅
    使用，若依共有人應有部分比例為原物分割，兩造分得面積
    顯然過小，不符經濟效用，且原物分割後兩造並無各自獨立
    之門戶出入，有損建物完整性，利用殊屬不便，若強為分割
    ，有害於各自日常生活之使用及經濟利用價值，加以兩造並
    無親屬故舊關係，自不宜共同居住於系爭建物，而系爭土地
    為系爭建物之基地，自亦不得分割為二而使單一建物跨有二
    不同土地所有權人，是如以原物分割予兩造，或由兩造共同
    使用，衡有實際上之困難。本院認如將系爭不動產變賣，以
    所得價金分配予共有人，經由市場行情決定系爭不動產之價
    值，不僅可避免兩造對系爭不動產客觀市價之疑慮，保持系
    爭不動產之完整利用及經濟效用，且將來執行法院依變價分
    割判決拍賣系爭不動產時，兩造均有公平應買或承買而得以
    買受系爭不動產之機會。如此，不僅使系爭不動產發揮最高
    經濟上之利用價值，保持完整利用性，對兩造均屬有利。從
    而，本院參酌系爭不動產之使用情形、經濟效用、兩造之利
    益及意願等一切情狀，認系爭不動產不適宜原物分割，應以
    變價分割，所得價金按兩造應有部分比例分配，方屬適當。
　㈣末按應有部分有抵押權，其權利不因共有物之分割而受影響
    ，但有下列情形之一者，其權利移存於抵押人或出質人所分
    得之部分：一、權利人同意分割；二、權利人已參加共有物
    分割訴訟；三、權利人經共有人告知訴訟而未參加。前項但
    書情形，於以價金分配或以金錢補償者，準用第881 條第1
    項、第2項或第899 條第1 項之規定；抵押權除法律另有規
    定外，因抵押物滅失而消滅。但抵押人因滅失得受賠償或其
    他利益者，不在此限；抵押權人對於前項抵押人所得行使之
    賠償或其他請求權有權利質權，其次序與原抵押權同，民法
    第824條之1第2 項、第3項、第881條第1項、第2項分別定有
    明文。又關於抵押權移存於抵押人所分得部分，祇要符合民
    法第824條之1第2項但書各款規定，應屬法律規定之法定效
    果，無庸當事人為任何聲明，縱有聲明，法院亦無庸於判決
    主文內諭知，僅於判決理由中說明已足（臺灣高等法院暨所
    屬法院98年法律座談會民事類提案第10號研討結論參照）。
    查系爭不動產經被告設定抵押權予訴外人陳美雲，有系爭不
    動產登記謄本在卷可稽，並經本院於111年4月14日向陳美雲
    為告知訴訟之通知（審訴卷第77頁），而其未參加訴訟，核
    屬權利人經共有人告知訴訟而未參加之情形，揆諸上揭規定
    ，受告知訴訟人之抵押權僅能存於分割後抵押人即被告之變
    價後所得價金上，並準用民法第881條第1項、第2項之規定
    轉化為權利質權，換言之，就抵押人即被告對系爭不動產變
    賣所得分配價金具有權利質權，併此說明。
五、綜上所述，原告訴請將系爭不動產予以變價分割，賣得價金
    各按兩造應有部分之比例分配，為有理由，應予准許，爰判
    決如主文第1項所示。又分割共有物之訴，核其性質，兩造
    本可互換地位，而原告起訴雖於法有據，然被告之應訴乃法
    律規定所不得不然，且本件分割結果，共有人均蒙其利，訴
    訟費用之負擔自以參酌兩造就系爭不動產應有部分之比例分
    擔較為公允，爰酌定如主文第2項所示。
六、據上論結，原告之訴為有理由，判決如主文。
中　　華　　民　　國　　111 　年　　9 　　月　　2　　日
                民事第二庭  法　官　翁熒雪
以上正本係照原本作成。
如對本判決上訴，須於判決送達後20日內向本院提出上訴狀。如
委任律師提起上訴者，應一併繳納上訴審裁判費。
中　　華　　民　　國　　111 　年　　9 　　月　　2　　日
                            書記官　陳奕希　　　　　　　　　　　　　　　
附表：
編號 土地及建物坐落 面積 （平方公尺） 共有人姓名 各共有人權利範圍 1 高雄市○○區○○段○○○段00000地號 79.00 黃順利 （即原告） 3/4    洪于殷 1/4 2 高雄市○○區○○段○○○段00○號（門牌號碼：高雄市○○區○○路000號） 總面積： 97.20 層次面積： 一層：36.80 二層：49.20 騎樓：11.20 黃順利 （即原告） 3/4    洪于殷 1/4